臺灣高等法院民事判決　　　　　　　　　100年度上字第403號
上　訴　人　黃秀吉
訴訟代理人　侯福仁律師
被 上訴 人　臺灣新生報業股份有限公司
法定代理人　吳樹民
訴訟代理人　洪貴律師
　　　　　　陳俊文律師
上列當事人間請求損害賠償事件，上訴人對於中華民國100年2月
14日臺灣臺北地方法院99年度訴字第2803號第一審判決提起上訴
，本院於100年5月24日言詞辯論終結，判決如下：
    主      文
上訴駁回。
第二審訴訟費用由上訴人負擔。
    事實及理由
一、上訴人起訴主張：被上訴人前提供其所有坐落臺北市○○區
    ○○段2小段647地號土地與訴外人華聯投資建設股份有限公
    司（下稱華聯公司）合建新生報業廣場大廈，俟該大廈興建
    完成後，雙方再按合建契約約定比例及方法分配房屋、土地
    。又華聯公司於民國（下同）70年10月19日發函通知被上訴
    人，表示將前開大樓興建後，如尚有應退補華聯公司之動產
    、不動產權利皆讓與伊及訴外人林垚欽、楊啟恕，被上訴人
    亦於70年10月21日函覆華聯公司，表示同意前開債權讓與事
    項。嗣被上訴人與華聯公司結算，被上訴人尚有19.52（即5
    .905坪）平方公尺土地應過戶華聯公司。詎料華聯公司於73
    年3月26日發函通知被上訴人，指示被上訴人將前述19.52平
     方公尺土地過戶予訴外人朱篠玉等20 人，被上訴人依指示
    辦理過戶，致僅餘6.46平方公尺土地（下稱系爭土地）尚未
    完成過戶。華聯公司前既已將債權讓與伊，且依法通知被上
    訴人，被上訴人即負有將上開19.52 平方公尺土地過戶予伊
    之義務，惟考量實際僅餘6.46平方公尺之系爭土地尚未完成
    過戶，伊即僅就系爭土地為主張。然系爭土地又遭被上訴人
    出售他人，已屬給付不能，伊自得請求被上訴人負債務不履
    行之損害賠償責任。爰基於債權轉讓、債務不履行損害賠償
    之法律關係，求為命被上訴人應給付上訴人新臺幣（下同）
    557萬8,210元，及自起訴狀繕本送達翌日起至清償日止按年
    息百分之5計算利息之判決。
二、被上訴人則以：債權讓與契約係以移轉特定債權為其標的，
    債權讓與契約係存在債權人與受讓人之間，惟華聯公司對伊
    有何種債權得為讓與？華聯公司與上訴人間有何債權讓與契
    約？上訴人均應舉證以實其說。又伊否認上訴人所主張華聯
    公司與伊結算後，伊尚有19.52 平方公尺土地應該過戶予華
    聯公司等情，上訴人亦應舉證以實其說。參照華聯公司與伊
    於72年9月19日新生報舊址翻建大樓執行小組第120次會議決
    議（下稱120 次會議決議）事項第六點：「華聯公司應持分
    土地，尚未過戶部分，請由華聯公司於本（72）年9 月底前
    函新生報說明同意將未過戶土地暫過戶予黃秀吉先生名下…
    」所示，顯見迄至72年9 月底前，華聯公司與上訴人間並未
    存有債權讓與契約，更無債權讓與之通知。華聯公司按該12
    0次會議決議，以73年3月26日函請伊：「華聯公司尚未由貴
    公司過戶之土地5.905 坪，由下列方式辦理。直接過戶與本
    公司提交之名冊所列之客戶，增值稅由本公司彙繳」等語，
    而該日函件名冊所列之客戶並無上訴人，又該日函件係經林
    垚欽、楊啟恕及上訴人蓋印同意，足見上訴人當時就上開土
    地過戶之事知之甚詳，且無異議。林垚欽、楊啟恕及上訴人
    曾於77年11月21日函伊意旨略以：「關於應過戶之6.46平方
    公尺土地，於71、72年間，貴公司(即被上訴人)曾蓋妥過戶
    於傅振華、魏崇義、梁國華等人，請同意免再繳還業已遺失
    且已失效之原申請過戶文件，即辦理過戶予上訴人名下，俟
    以後再由上訴人與傅某等人自行洽辦過戶手續，以清懸案…
    」等語。可見傅振華等人才是華聯公司應受移轉土地持分之
    權利人，並不包括林垚欽、楊啟恕及上訴人，伊於78年3月2
    7 日函覆上訴人：「請檢具傅振華等人提出同意書，始可辦
    理」等語，亦屬正確。縱認華聯公司70年10月19日函文係債
    權讓與之通知，惟該讓與性質上亦屬附停止條件之將來債權
    ，按最高法院97年度台上字第1213號判決意旨，仍須於實際
    債權發生時再為通知始能發生債權移轉效力等語，資為抗辯
    。
三、原審為上訴人敗訴之判決，上訴人不服，提起上訴，並上訴
    聲明：(一)原判決廢棄。(二)被上訴人應給付上訴人557萬8,210
    元， 及自起訴狀繕本送達翌日起至清償日止按年息百分之5
    計算之利息。(三)願供擔保請准宣告假執行。被上訴人於本院
    則答辯聲明：(一)上訴駁回。(二)如受不利判決，願供擔保請准
    宣告假執行。
四、兩造不爭執之事項：
(一)、被上訴人前提供其所有坐落臺北市○○區○○段2小段647地
    號土地與華聯公司合建新生報業廣場大廈，俟該大廈興建完
    成後，雙方再按合建契約約定比例及方法分配房屋、土地。
(二)、華聯公司於70年10月19日發函通知被上訴人，表示前開大樓
    興建後，如尚有應退補華聯公司之動產、不動產權利皆讓與
    上訴人及林垚欽、楊啟恕，被上訴人亦於70年10月21日函覆
    華聯公司，表示同意前開事項。
(三)、華聯公司於73 年3月26日發函通知被上訴人，指示被上訴人
    將19.52平方公尺土地過戶予朱篠玉等20 人，被上訴人亦將
    之辦理過戶，致僅餘系爭土地尚未完成過戶。
(四)、系爭土地嗣經被上訴人出售他人等情，為被上訴人所不否認
    ，並經上訴人提出華聯公司70年10月19日函、被上訴人70年
    10月21日函及華聯公司73 年3月26日函（見原審卷第11、13
    、41頁）等文件為憑。
五、本件重要之爭點及本院判斷之論據：
    上訴人主張：華聯公司於70年10月19日發函通知被上訴人，
    表示將前開大樓興建後，如尚有應退補華聯公司之動產、不
    動產權利皆讓與伊及訴外人林垚欽、楊啟恕，被上訴人亦於
    70年10月21日函覆華聯公司，表示同意前開債權讓與事項。
    嗣被上訴人與華聯公司結算，被上訴人尚有19.52 平方公尺
    土地應過戶華聯公司。華聯公司前既已將債權讓與伊，且依
    法通知被上訴人，被上訴人即負有將上開19.52 平方公尺土
    地過戶予伊之義務，惟考量實際僅餘系爭土地尚未完成過戶
    ，伊即僅就系爭土地為主張，然系爭土地又遭被上訴人出售
    他人，伊自得請求被上訴人負債務不履行之損害賠償責任等
    語，則為被上訴人所否認，並以前開情詞置辯。是本院應審
    究之重要爭點厥為：(一)、華聯公司將大樓興建完成後，是否
    將被上訴人尚有應退補華聯公司之動產、不動產權利讓與上
    訴人？(二)、上訴人是否得請求被上訴人負債務不履行損害賠
    償責任而給付557萬8,210元本息？茲分別論述於后：
(一)、華聯公司將大樓興建完成後，是否將被上訴人尚有應退補華
    聯公司之動產、不動產權利讓與上訴人？
１、按民事訴訟如係由原告主張權利者，應先由原告負舉證之責
    ，若原告先不能舉證，以證實自己主張之事實為真實，則被
    告就其抗辯事實即令不能舉證，或其所舉證據尚有疵累，亦
    應駁回原告之請求（最高法院著有17 年上字第917號判例要
    旨參照）。次按將來債權之讓與，僅係所讓與之債權即讓與
    標的，附有條件或期限，債權受讓人於原定之條件成就或期
    限屆至時始得行使權利。故除有民法第294條第1項所定情形
    外，將來債權之讓與，尚非法所不許，且於債權讓與契約生
    效時，發生債權移轉之效力（最高法院95年度台上字第2263
    號判決要旨參照）。本件華聯公司於70年10月19日發函通知
    被上訴人，表示前開大樓興建後，如尚有應退補華聯公司之
    動產、不動產權利皆讓與上訴人及林垚欽、楊啟恕，被上訴
    人亦於70年10月21日函覆華聯公司，表示同意前開事項乙節
    ，為兩造所不爭執。參照前開說明，足認華聯公司確有將其
    對被上訴人之未來債權讓與上訴人及林垚欽、楊啟恕之事實
    ，惟該債權讓與係以如被上訴人與華聯公司結算後，尚有應
    退應補華聯公司之動產、不動產為附停止條件甚明。是上訴
    人雖主張取得受讓華聯公司對被上訴人之債權，但仍應俟上
    開停止條件成就即華聯公司與被上訴人結算後，有應退補華
    聯公司之事實，始得行使權利，是上訴人就停止條件成就之
    事實，即應負擔舉證責任。
２、查上訴人雖援引72年9月19日120次會議決議事項第六點記載
    ：「華聯公司應持分土地，尚未過戶部分，請由華聯公司於
    本（72）年9 月底前函新生報(即被上訴人)說明同意將未過
    戶土地暫過戶予黃秀吉先生名下…」等語（見原審卷第14頁
    ），主張依該決議華聯公司及被上訴人結算結果應退補華聯
    公司，始決議將土地過戶上訴人云云。惟參諸該決議記載，
    充其量僅係被上訴人促請華聯公司於上開期限前，表示是否
    同意將該部分土地暫過戶予上訴人，尚非可認該部分土地即
    為華聯公司與被上訴人結算後應退補華聯公司部分之土地（
    蓋此部分土地亦有可能為華聯公司合建所應分得建物部分坐
    落之基地持分）。且依該決議之記載，亦僅係徵詢華聯公司
    是否同意將該土地暫時過戶予上訴人名下，益見上開120 次
    會議決議，並無使上訴人依華聯公司70年10月19日函件意旨
    取得被上訴人應退補華聯公司土地之意。
３、又被上訴人所提出而上訴人不爭執為真正之華聯公司於73年
    3月26 日致被上訴人之函件記載：「華聯公司尚未由貴公司
    （指被上訴人）過戶之土地5.905坪...直接過戶予本公司（
    指華聯公司）提交之名冊所列之客戶」等語（見原審卷第41
    頁），有上訴人不爭執為真正之該函及附件影本附卷可稽（
    見原審卷第41至50頁），且該函亦經林垚欽、楊啟恕及上訴
    人所同意(見原審卷第46頁)，而華聯公司於該函提交被上訴
    人之應移轉系爭土地名冊上並無上訴人及林垚欽、楊啟恕三
    人(見原審卷第41至50頁)，顯見該部分之土地應係華聯公司
    出售予客戶建物部分所坐落之基地持分，而非華聯公司與被
    上訴人結算後應退補華聯公司之不動產部分甚明，是上訴人
    主張此部分土地即為華聯公司與被上訴人結算後被上訴人應
    退補華聯公司之土地，即非有據。又被上訴人於73 年4月25
    日舉行之新生報社舊址翻建大樓執行小組第128 次會議、74
    年4月30日舉行新生報社舊址翻建大樓執行小組第136次會議
    ，均決議將華聯公司應有持分土地5.905 坪照華聯公司函送
    之名冊直接過戶予客戶，而該二次會議均經上訴人列席參加
    等情，復為兩造所不爭執，並有會議記錄附卷可稽（見原審
    卷第70至81頁）。倘上訴人果真認為該土地為其受讓債權之
    標的範圍，豈有在二次會議列席時，未當場提出異議，或於
    該二次會議結束後即刻發函就該決議內容為反對之意思表示
    ，殊與常理有違。是以較為合理之解釋應係上訴人當時係以
    利害關係人身分列席會議，以圖監督華聯公司與被上訴人分
    配土地之情形是否正確，以免妨害日後結算有應退補華聯公
    司之結果。倘上訴人未曾授權楊啟恕於華聯公司73 年3月26
    日致被上訴人之函件為同意之意思表示，則其豈會於上開二
    次會議結束後未為反對之意思表示，是其空言否認授權楊啟
    恕於華聯公司之上開函件為同意之意思表示，自非可取。從
    而上訴人主張系爭土地為其受讓債權之標的，亦非有據。
４、再者，上訴人及林垚欽、楊啟恕三人於77年11月21日發函被
    上訴人之意旨載明：「尚未過戶之土地6.46平方公尺（1.95
    41坪）於民國71、72年間，貴公司(即被上訴人)曾蓋妥過戶
    於傳振華、魏崇義、梁國華等人，因迄未辦理，因之，貴公
    司雙方再經協調同意先行過戶與黃秀吉名下，俟以後再由黃
    秀吉與傳某等自行洽辦以清手續。 ...如因此而發生民刑責
    任，均由黃秀吉承擔，與貴公司無涉」等語（見原審卷第17
    頁），顯見上訴人對於被上訴人依上開第128次、136次會議
    決議應移轉予華聯公司客戶之土地持分為19.52平方公尺(約
    5.905坪)，亦充分瞭解，否則在該函中即不會出現「尚未過
    戶之土地6.46平方公尺（1.9541坪）於民國71、72年間，貴
    公司曾蓋妥過戶於傳振華、魏崇義、梁國華等人，因迄未辦
    理， ...如因此而發生民刑責任，均由黃秀吉承擔，與貴公
    司無涉」等字樣(見原審卷第17、18頁)，此由被上訴人於78
    年3 月27日以78岳總字第780542號函覆上訴人及林垚欽、楊
    啟恕三人載明：「關於華聯公司尚未過戶之46平方公尺土地
    案(已有部分土地辦妥過戶，僅剩本案土地尚未過戶)，台端
    等要求過戶予黃秀吉名下，請檢具第三人傳振華、王豪等九
    人提出之同意書，始可辦理」等語，益足證之。是以上訴人
    將被上訴人尚未依華聯公司所提出名冊移轉登記予華聯公司
    客戶傳振華、王豪等九人之系爭6.46平方公尺，視為被上訴
    人與華聯公司依上開第120 次會議決議最後結算應退補華聯
    公司之不動產，即有馮京當馬涼之誤。此外，自78 年3月27
    日起至86年12月25日止，上訴人迄未依被上訴人上開78 年3
    月27日78岳總字第780542號函件要求出具第三人傳振華、王
    豪等九人之同意書，且兩造或被上訴人與華聯公司間亦未就
    應移轉登記予華聯公司客戶傳振華、王豪等九人之系爭6.46
    平方公尺土地另有應移轉登記予上訴人之協議，均據上訴人
    訴訟代理人於本院言詞辯論時陳明在卷(見本院卷第57 頁反
    面)，顯見系爭6.46 平方公尺仍屬被上訴人應依華聯公司所
    提名冊移轉登記予華聯公司客戶傳振華、王豪等九人之土地
    ，而非被上訴人與華聯公司結算後應退補華聯公司之不動產
    ，要無疑義。是以被上訴人辯稱伊因本件年代久遠，行政人
    員更迭，致作業錯誤而發出86年12月25日86生總字第861845
    號函，純屬作業錯誤，自不因此而令上訴人對系爭6.46平方
    公尺土地有何權利等語，即非無稽，應屬可信。從而上訴人
    主張被上訴人已依86年12月25日86生總字第861845號函件承
    認其請求權存在云云，即與事實不符而難以採信。
５、揆諸上開說明，堪信系爭6.46 平方公尺土地並非上開第120
    次會議決議事項第六點所載經最後決算應退補華聯公司之不
    動產，顯然與上訴人所主張之債權讓與之標的無關。換言之
    ，上訴人受讓自華聯公司之附條件債權並未成就，是其依該
    債權轉讓之法律關係行使請求權，即非有據。
(二)、上訴人是否得請求被上訴人負債務不履行損害賠償責任而給
    付557萬8,210元本息？
    承上所述，系爭6.46平方公尺土地並非債權讓與之標的，則
    上訴人因該土地已由被上訴人移轉登記予第三人而主張被上
    訴人應負擔債務不履行之損害賠償責任，即非可取。又本件
    上訴人既不得依債權讓與及債務不履行損害賠償之法律關係
    請求，則其請求權是否罹於時效，即無審究之必要。
六、綜上所述，上訴人基於債權轉讓及債務不履行損害賠償之法
    律關係，請求被上訴人應給付557萬8,210元，及自起訴狀繕
    本送達被告翌日起至清償日止按年息百分之5 計算之利息，
    洵非正當，不應准許。原審為上訴人敗訴判決，核無違誤。
    上訴意旨指摘原判決不當，求予廢棄改判，為無理由，應予
    駁回。又本件事實已臻明確，兩造其餘之攻擊或防禦方法及
    未經援用之證據，經斟酌後認均不足影響判決之結果，自無
    逐一論駁之必要，併此敘明。
七、據上論結，本件上訴為無理由，依民事訴訟法第449條第1項
    、第78條，判決如主文。
中    華    民    國   100    年    6     月    7     日
                    民事第三庭
                        審判長法  官  林敬修
                              法  官  張靜女
                              法  官  黃豐澤
正本係照原本作成。
如不服本判決，應於收受送達後20日內向本院提出上訴書狀，其
未表明上訴理由者，應於提出上訴後20日內向本院補提理由書狀
（均須按他造當事人之人數附繕本）上訴時應提出委任律師或具
有律師資格之人之委任狀；委任有律師資格者，另應附具律師資
格證書及釋明委任人與受任人有民事訴訟法第466條之1第1項但
書或第2項（詳附註）所定關係之釋明文書影本。如委任律師提
起上訴者，應一併繳納上訴審裁判費。
中    華    民    國   100    年    6     月    7     日
                              書記官  江采廷
附註：
民事訴訟法第466條之1（第1項、第2項）：
對於第二審判決上訴，上訴人應委任律師為訴訟代理人。但上訴
人或其他法定代理人具有律師資格者，不在此限。
上訴人之配偶、三親等內之血親、二親等內之姻親，或上訴人為
法人、中央或地方機關時，其所屬專任人員具有律師資格並經法
院認為適當者，亦得為第三審訴訟代理人。